臺灣高等法院民事判決　　　　　　　　　 95年度上字第249號
上　訴　人　　乙○○
訴訟代理人　　賴建男律師
複　代理人　　郭玉瑾律師
被　上訴人　　丙　○
兼訴訟代理人　林悅如
上列當事人間清償債務事件，上訴人對於中華民國95年1 月20日
臺灣士林地方法院94年度訴字第984號第一審判決提起上訴 ，本
院於95年12月19日言詞辯論終結，判決如下：
    主      文
上訴駁回。
第二審訴訟費用由上訴人負擔。
    事實及理由
一、上訴人起訴主張：被上訴人之被繼承人林啟亮於民國（下同
    ）66年間向伊借款新臺幣（下同）3,491,650元（ 下稱系爭
    借款），及於66年8月至69年9月間未依約繳納合會 (即互助
    會)會款共計1,010,000元 (下稱系爭會款) ，由訴外人甲○
    ○代墊，訴外人甲○○嗣後將其系爭會款之債權讓與伊，並
    通知林啟亮。林啟亮及被上訴人丙○並先後於66年11月7 日
    、73年1 月28日以坐落臺北縣汐止市○○段1438地號應有部
    分3/4(被上訴人丙○應有部分1/2、林啟亮應有部分1/4) 暨
    其上建號第558、559、560號 ，門牌汐止市○○路188號第1
    、2、3層建物 (558建號為林啟亮所有，餘2建號為被上訴人
    丙○所有)，為該等債務之擔保，分別設定本金最高限額2,0
    00,000元、2,500,000 元之第1、3順位抵押權；林啟亮及被
    上訴人丙○復於81年12月17日簽具承諾書（下稱系爭承諾書
    ）為憑，其後伊先後於88年、93年聲請強制執行拍賣上開抵
    押物，分別受償2,063,760元（含執行費63,760元）、2,528
    ,492 元（含執行費28,492元），尚有2,313,783元未獲清償
    。被上訴人既為林啟亮之繼承人，自應承受上開債務等情。
    爰依系爭承諾書、消費借貸、合會及繼承等法律關係，求為
    命被上訴人應連帶給付伊2,313,783元，及自94年9月3日（
    即分配期日翌日）起至清償日止，按年息5%計算之利息之判
    決。原審判決駁回上訴人全部請求，上訴人不服，提起上訴
    ，並於本院聲明：(一)原判決廢棄。(二)被上訴人應連帶給付上
    訴人2,313,783元 ，及自94年9月3日起至清償日止按年息5%
    計算之利息。(三)願供擔保請准宣告假執行。
二、被上訴人則否認系爭承諾書為真正，並以：林啟亮並未積欠
    訴外人甲○○會款，且林啟亮積欠訴外人甲○○之借款，業
    經上訴人聲請強制執行拍賣抵押物分配清償完畢，上訴人自
    不得再向伊等請求。更何況，上訴人之請求權亦已罹於時效
    而消滅等語，資為抗辯，並於本院聲明駁回上訴。
三、經查，林啟亮已於85年3月15日死亡，被上訴人丙○ 、林悅
    如均為林啟亮之繼承人。被上訴人丙○及其林啟亮先後於66
    年10月24日、73年1月27日，以坐落臺北縣汐止市○○段143
    8地號應有部分3/4 （被上訴人丙○應有部分1/2、林啟亮應
    有部分1/4）暨其上建號第558、559、560號、門牌汐止市○
    ○路188號第1、2、3層建物（558建號為林啟亮所有，餘2建
    號為被上訴人丙○所有），為林啟亮債務之擔保，分別設定
    權利價值最高限額2,000,000元、2,500,000元之第1、3順位
    抵押權予上訴人，存續期間分別為66年10月24日至76年10月
    23日、73年1月27日至74年1月26日，分別於66年11月7 日、
    73年1月28日登記在案。上訴人先於88年3月15日，聲請強制
    執行拍賣前述第559、560建號建物暨基地所有權應有部分，
    由原法院以88年度執字第3055號強制執行事件受理，就執行
    所得於91年9月25日實施分配，上訴人經分配受償執行費63,
    760元及第1順位抵押權擔保之債權2,000,000元 （依上訴人
    陳報債權內容製作之分配表，其上記載債權原本4,501,605
    元，利息自81年12月18日起至89年9月29日 ，按年息5%計算
    共1,753,177元，不足額4,254,827元）。嗣上訴人再於93年
    6月9日，聲請拍賣前述第558 建號建物暨基地所有權應有部
    分，由原法院以93年度執字第11163 號強制執行事件受理，
    就執行所得於94年9月2日實施分配，上訴人受償執行費28,4
    92元及第3順位抵押權擔保之債權2,500,000元。（依上訴人
    陳報債權內容製作之分配表，其上記載債權原本4, 254,827
    元，利息91年9月26日至94年5月11日，按年息5%計算共558,
    956元，不足額2,313,783元）等事實，有上訴人提出之戶籍
    謄本、除戶謄本、原法院86年度拍字第86號、原法院民事執
    行處強制執行金額計算書分配表、原法院93年度拍字第77號
    拍賣抵押物裁定、原法院民事執行處分配通知及抵押權設定
    契約書等件附卷可稽 (見原審卷第8至10頁、第36至37 頁、
    第40至41頁、第43頁) ，且為被上訴人所不爭執，自堪信為
    真實。
四、上訴人主張系爭承諾書為真正，伊就系爭承諾書所載之債務
    聲請法院為強制執行時，被上訴人2人均未有任何異議 ，被
    上訴人等2 人之被繼承人林啟亮與被上訴人丙○積欠伊父甲
    ○○有借款及會款債務，嗣甲○○將上開債權轉讓與伊，乃
    於66年11月7日就系爭房、地設定第1順位本金最高限額抵押
    權2,000,000元；第2次於73年1月28日就系爭房、地設定第3
    順位本金最高限額抵押權2,500,000元，被上訴丙○2次提供
    上開房地設定抵押權，又系爭承諾書載明積久伊4,500,000
    元，即對上開會款債權表明亦在前揭抵押權擔保範圍內，被
    上訴人2 人之被繼承人林啟亮於81年12月17日立具系爭承諾
    書承認有上開債務共4,501,650元，伊先後於88年3月9日、9
    3年6月9日對上開房、地聲請強制執行，分別受償2,063,760
    元、2,528,492元，被上訴2人均未表意見，被上訴人2 人即
    有承認上開債務之意思，上開債務之請求權時效即因承認而
    中斷，本件時效尚未完成等情，被上訴人2 人則以前揭情詞
    置辯。經查：
  (一)、按私文書應由舉證人證其真正。但他造於其真正無爭執者
      ，不在此限，民事訴訟法第357條定有明文。是以 ，私文
      書之真正，如他造當事人有爭執者，則舉證人應負證其真
      正之責（最高法院47年台上字第1784號判例參照）。查被
      上訴人2人均否認系爭承諾書真正。 查證人即上訴人之父
      甲○○於本院證稱：「是被上訴人2 人的被繼承人林啟亮
      與我有金錢往來，林啟亮在10幾年前就向我借錢，他是做
      礦油生意的，兩次（設定）抵押權，第1 次是林啟亮買房
      子向銀行借款，銀行要他還錢，他就向我借錢還給銀行，
      貸款金額是1,500,000元，第2次是林啟亮參加我召集的合
      會，欠了會款100 多萬元，其中還包括一些現金，……有
      約定時還錢，但約定的還款時間過了，他都沒辦法還，上
      訴人與林啟亮並無債權債務關係，後來我將債權轉讓給我
      兒子乙○○（即上訴人），當初債權資料因淹水不見了，
      所以我要求寫承諾書，我是去找林啟亮寫，當時我在場，
      上訴人不在場，雙方有會算，債權讓與時有口頭告訴林啟
      亮，沒有告訴被上訴人，林啟亮沒依約還錢，當時不請求
      是因朋友關係，不好意思請求，所以在88年及93年聲請拍
      賣房子，借出款項是我的，……寫承諾書是當天晚上我和
      我太太一起去林啟亮住處，丙○與我太太在屋子後面，她
      知道我去的目的，但簽承諾書時，丙○不在現場，她不識
      字看不懂承諾書，她知道林啟亮欠我錢，林啟亮向我借錢
      時，我不知丙○是否知情，但丙○在設定抵押權時知道，
      因為丙○是抵押物所有人，……」（本院卷第27、28頁）
      ，本件被上訴人丙○並不識字於林啟亮借款及參加互助會
      時，並不知情，亦未在林啟亮立具系爭承諾書時在場，此
      為兩造所不爭，系爭承諾書上「抵押物提供人」欄下雖有
      「丙○」簽名蓋章，惟被上訴人丙○並未參與立具系爭承
      諾書，並無疑義，上訴人復未能舉證證明「丙○」之簽名
      蓋章為被上訴人丙○所親為，自難僅憑上開簽名、蓋章遽
      認系爭承諾書為真正，上開證人甲○○之證言仍不足為有
      利於上訴人之認定，亦不待言。次查，強制執行程序性質
      上係屬於非訟程序，並無確認當事人間債務關係之實體效
      力，自不得以債務人未於執行程序中，積極就債權人主張
      之債權或提出之債權證明文件提出異議，遽以推論債權人
      之債權及證明文件確係真正。本件被上訴人2 人並未爭執
      被繼承人林啟亮有積欠借款及前述設定抵押權之事實，是
      以被上訴人2人未於拍賣抵押物之強制執行程序中 ，就上
      訴之債權提出異議，自屬事理之常 ，而被上訴人2人於前
      述2 件強制執行事件之執行程序中，並未積極明確承認上
      訴人債權金額及系爭承諾書為真正，職是，自不得以其等
      於執行程序中未提出異議，即認定系爭承諾書確為真正，
      上訴人此部分主張，尚不足憑採。又系爭承諾書上之林啟
      亮及被告丙○名義之印文，經與上開執行事件卷附抵押權
      設定契約書上之印文，以肉眼比對結果，並非同一，此亦
      有上開房、地抵押權設定契約書（原審卷第43頁）在卷可
      攷，此外，上訴人又未能舉出其他確切之證據以明，自不
      足認定系爭承諾書確為真正，本件即不得以糸爭承諾書作
      為認定事實之憑據。
  (二)、上訴人雖主張其對於被上訴人之被繼承人林啟亮有合會會
      款債權存在，係以：該債權原係發生於66年8月至69年9月
      間，當時會首為甲○○，林啟亮係會員（即會腳），林啟
      亮未依約繳納會款，由甲○○代為繳納，甲○○得依合會
      之契約關係請求林啟亮返還，甲○○已將此債權讓與上訴
      人，並通知林啟亮，有系爭承諾書足證，又本件兩筆抵押
      權所擔保債權務共為4,500,000元 ，恰與林啟亮積欠之借
      款及會款總額4,501,650元相符等語為據，然為被上訴人2
      人所否認。經查：系爭承諾書不足認定為真正，不得作為
      認定事實之依據，已如前述；至於上訴人所謂兩筆抵押權
      所擔保債務總額與林啟亮積欠借款及會款總合相符乙節，
      攷諸社會通常交易慣例，以不動產設定本金最高限額抵押
      權擔保債務之情形，設定之金額一般均高於債權金額，且
      多為債務為金額120%之比例，此為眾所週知之事實，鮮有
      設定之金額低於債權金額之情形，尤其於債權已經發生之
      後，始設定抵押權之情形，衡諸常情，應無設定金額低於
      債權金額之可能。本件依上訴人主張借款及會款債權發生
      之時間係68年、69年間，而設定前述第3 順位抵押權之時
      間係73年間，衡情，若果上訴人主張之債權金額為真正，
      該第3順位抵押權應無僅設定2,500,000元之可能，是上訴
      人之主張亦與交易常情不符。此外，上訴人又未能舉出其
      他之證據足認甲○○對於林啟亮確有會款債權存在，以及
      債權轉讓予上訴人之情，上訴人主張對被上訴人2 人有會
      款債權，係由甲○○受讓云云，亦非可採。
  (三)、按「請求權，因15年間不行使而消滅。但法律所定期間較
      短者，依其規定。」、「消滅時效，自請求權可行使時起
      算。以不行為為目的之請求權，自為行為時起算。」民法
      第125條、第128條分別定有明文。本件上訴人主張被上訴
      人2人被繼承人林啟亮借款之時間係66年間 ，而上訴人並
      未主張上開借款有返還期限之約定，按諸民法第478 條規
      定，上訴人自得隨時催告請求被上訴人2人返還 ，依前述
      規定，上訴人請求權之消滅時效應自66年間起算，而上訴
      人係94年10月7日始提起本訴請求被上訴人2人返還借款，
      顯已逾越前述15年之時效期間。上訴人雖另主張林啟亮簽
      具系爭承諾書，承認債務，及上訴人聲請執行拍賣抵押物
      部分受償，依民法第129條第1項第2款 、第144條第2項規
      定，本件無請求權罹於時效消滅之問題云云。經核，系爭
      承諾書不足認定為真正，已如前述，自不得作為認定事實
      之證據，上訴人主張林啟亮簽具系爭承諾書承認債務乙節
      ，即不足採。至於民法第144條第2項係規定：「請求權已
      經時效消滅，債務人仍為履行之給付者，不得以不知時效
      為理由，請求返還；其以契約承認該債務或提出擔保者亦
      同。」，係指就已履行給付部分，不得以不知時效為由請
      求返還，非謂就尚未清償部分，不得為時效之抗辯，上訴
      人此部分主張亦難憑採。況按所謂默示之意思表示，係指
      表意人之舉動或其他情事，足以間接推知其效困意思者而
      言，若單純之沈默，則除有特別情事，依社會觀念可認為
      一定意思表示者外，不得謂為默示之意思表示（最高法院
      29年上字第762號判例參照） ，查本件上訴人所主張之債
      權請求權之消滅時效自66年間起算，迄83年間已屆15年，
      時效業已完成，上訴人於88年、93年先後2 次對上開房、
      地聲請強制執行，乃時效完成後之請求，縱被訴人2 人於
      上開強制執行程序未為爭執系爭債權之存否及其數額若干
      ，乃單純之沈默而依社會觀念及當時情形，並無特別情事
      或間接可以推知被上訴人2 人有承認系爭債務之效果意思
      ，尚非承認系爭債務，自無中繼時效之可言，且因被上訴
      人2人之單純沈默，依前揭判例意思 ，即非默示之意思表
      示，更無拋棄時效利益之意思表示，上訴人行使本件債權
      請求權，係於消滅時效完成後為之，被上訴人2 前揭單純
      沈默既非觀念通知之承認債務，兩造復未另訂立契約承認
      系爭債務，亦非承認債務之意思表示，上訴人主張被上訴
      人丙○簽認系爭承諾書及被上訴人2 人於前揭強制執行程
      行程序中並未提出異議，與民法第129 條第1項第2款及第
      144條第2項第2項之規定相符 ，本件請求權不生罹於時效
      之間題云云，殊非可採。本件請求權既罹於時效而消滅，
      被上訴人2人為時效之抗辯，即得拒絕上開給付 ，上訴人
      為本件請求，洵非正當不應准許。
五、綜上所述，上訴人本於系爭承諾書、消費借貸、合會及繼承
    法則，請求被上訴人2人連帶給付2,313,783元及自強制執行
    受分配之翌日（即94年9月3日）起至清償日止按年息5%計算
    之利息，為無理由，不應准許，其假執行之聲請，亦失所依
    附，應併予駁回。原審為上訴人敗訴之判決，並駁回其假執
    行之聲請，核無不合，上訴意旨指摘原判決不當，求予廢棄
    改判，為無理由，應予駁回。
六、本件事證已臻明確，兩造其餘攻擊防禦方法及其他未經援用
    之證據，經斟酌尚無礙於本院前述之認定無一一論究之必要
    。
七、據上論結，本件上訴為無理由，判決如主文。
中　　華　　民　　國　　96　　年　　1 　　月　　2 　　日
                    民事第十五庭
                        審判長法　官  黃騰耀
  　　　　　　　　　　　　　　法　官  李媛媛
  　　　　　　　　　　　　　　法　官  許文章
正本係照原本作成。
如不服本判決，應於收受送達後20日內向本院提出上訴書狀，其
未表明上訴理由者，應於提出上訴後20日內向本院補提理由書狀
（均須按他造當事人之人數附繕本）上訴時應提出委任律師或具
有律師資格之人之委任狀；委任有律師資格者，另應附具律師資
格證書及釋明委任人與受任人有民事訴訟法第466條之1第1項但
書或第2項（詳附註）所定關係之釋明文書影本。
中　　華　　民　　國　　96　　年　　1 　　月　　10　　日
　　　　　　　　　　　　　　　書記官  陳明俐
附註：
民事訴訟法第466條之1（第1項、第2項）：
對於第二審判決上訴，上訴人應委任律師為訴訟代理人。但上訴
人或其他法定代理人具有律師資格者，不在此限。
上訴人之配偶、三親等內之血親、二親等內之姻親，或上訴人為
法人、中央或地方機關時，其所屬專任人員具有律師資格並經法
院認為適當者，亦得為第三審訴訟代理人。
